【裁判字號】    97,重訴,23
【裁判日期】    971211
【裁判案由】    不動產所有權移轉登記
【裁判全文】
臺灣嘉義地方法院民事判決              97年度重訴字第23號
原      告  丙○○
            乙○○
            丁○○
前列三人共同
訴訟代理人  陳明欽律師
前列三人共同
複代理人    己○○
被      告  戊○○
上列當事人間請求不動產所有權移轉登記事件，本院於中華民國
97年11月27日言詞辯論終結，判決如下：
    主  文
被告應將坐落於嘉義縣竹崎鄉○○段九一八地號及同段九三一地
號土地所有權移轉登記予原告丁○○、乙○○。
原告丙○○之訴駁回。
訴訟費用由被告負擔。
原告假執行之聲請駁回。
    事實及理由
壹、程序方面：
一、按訴狀送達後，原告不得將原訴變更或追加他訴，但該訴訟
    標的對於數人必須合一確定時，追加其原非當事人之人為當
    事人者，不在此限，民事訴訟法第255條第1項第5款定有明
    文。次按，繼承人有數人時，在分割遺產前，各繼承人對於
    遺產全部為公同共有，為民法第1151條所明定，是公同共有
    關係對於共同共有人全體為必須合一確定，除依法律或契約
    另有規定得由公同共有人中之一人代表全體，或有管理權者
    外，應由全體起訴或應訴。經查，本件原僅列原告丙○○一
    人為原告，起訴請求被告應將訴外人即被繼承人賴貴卿（業
    於民國85年9月4日死亡）所有、坐落於嘉義縣竹崎鄉○○段
    918地號、931地號土地（下稱系爭土地）之所有權，移轉登
    記予原告丙○○，然訴外人賴貴卿尚有子丁○○、女乙○○
    為其法定繼承人，對於訴訟標的有合一確定之必要，乃追加
    乙○○、丁○○為原告，揆諸前揭規定，即無不合，應予准
    許。
二、按原告於判決確定前，得撤回訴之全部或一部。但被告已為
    本案之言詞辯論者，應得其同意。民事訴訟法第262條第1項
    定有明文。準此，被告已為言詞辯論後，原告始撤回其訴，
    倘被告表示不同意時，則原告之撤回，不生終結訴訟之效力
    ，原法院自應繼續審理。查原告丙○○起訴後，發現其與訴
    外人賴貴卿間之婚姻關係係屬無效，乃於97年11月27日言詞
    辯論期日撤回其訴，惟被告已向本院表明不同意原告之撤回
    。揆諸前開法條說明，本院自應繼續審理。
三、被告戊○○經合法通知，未於言詞辯論期日到場，核無民事
    訴訟法第386條所列各款情形，爰依原告聲請，由其一造辯
    論而為判決。
貳、實體方面：
一、原告主張：緣坐落嘉義縣竹崎鄉○○段91地號、95地號、97
    地號、98地號、917地號、918地號、918之1地號、918之2地
    號、923地號、923之1地號、931地號、934地號、941地號等
    16筆土地，原係訴外人賴淵平所有，因賴淵平及其配偶賴邱
    鴛鴦先後於75年6月15日、84年5月21日死亡，上開土地乃由
    其等之女即被告戊○○、訴外人賴淑卿、賴雅卿及賴貴卿等
    四人共同繼承，惟因上開土地為林地，依當時臺灣法令規定
    ，僅具有自耕農身分者始得登記為所有人，故上開土地暫時
    登記於具有自耕農身分之被告名下，為期明確，被告曾於85
    年8月2日出具聲明書，於聲明書第三項載稱：「貴卿受醫學
    教育花費較多，所以上述土地中有兩筆（參甲及拾陸甲）土
    地應為貴卿所得」，並經訴外人王世國、甲○○二人在場見
    證簽名；而上開聲明書所稱歸訴外人賴貴卿所得之土地，即
    係指坐落於嘉義縣竹崎鄉○○段918地號土地（面積159,088
    平方公尺）及同段931地號土地（面積37,439平方公尺）。
    嗣訴外人賴貴卿於85年9月4日死亡，且臺灣法令規定不再限
    制林地登記所有權人需具有自耕農身分，而原告為訴外人賴
    貴卿之法定繼承人，多次與被告洽商請求返還系爭土地，均
    遭拒絕，為此爰依民法第767條規定，提起本件訴訟等語。
    並聲明：(一)被告應將坐落於嘉義縣竹崎鄉○○段918地號及9
    31地號之土地所有權移轉登記予原告。(二)原告願供擔保，請
    准宣告假執行。
二、被告未於言詞辯論期日到場，據其提出書狀略以：
（一）訴外人賴淵平於75年間死亡時，遺留之不動產除原告所稱
      之16筆林地外，尚有嘉義市○○段之房地、下路頭段之土
      地，當時為減少遺產稅之負擔，乃書立遺產分割協議書，
      將16筆林地分歸被告所有，嘉義市○○段部分面積房地則
      歸訴外人賴邱鴛鴦所有，其餘嘉義市○○段之房地、下路
      頭段之土地，則由訴外人賴淑卿、賴雅卿及賴貴卿各分得
      三分之一，因此系爭土地之土地登記謄本，乃登記被告取
      得原因為「分割繼承」。嗣於85年間，被告因念及長期受
      訴外人賴淵平之照顧，思以分得之16筆林地與訴外人賴淑
      卿、賴雅卿及賴貴卿分享，乃主動於85年8月2日簽立聲明
      書，讓訴外人賴淑卿、賴雅卿及賴貴卿知曉被告心思，惟
      訴外人賴貴卿從未就此聲明表達任何意見等語。
（二）另被告先母邱鴛鴦與原告外祖母邱鵝為親姊妹，即原告與
      被告四妹賴貴卿彼此間係輩分不相同之五親等旁系血親，
      依74年6月3日修正前之民法第983條第1項規定，原告與賴
      貴卿之婚姻應屬無效，原告並非賴貴卿之合法配偶，是原
      告提起本件訴訟自不合法。並聲明：原告之訴及假執行之
      聲請均駁回；如受不利判決，願供擔保，請准宣告免假執
      行。
三、系爭土地原係訴外人賴平淵所有，嗣賴平淵於75年6月15日
    死亡，系爭土地則於76年4月30日以分割繼承為原因，登記
    在被告名下；被告於85年8月2日簽立聲明書一紙，聲明書第
    三項載明「惠卿常居臺灣，長期受先父照顧，貴卿受醫學教
    育花費較多，所以上述土地中有兩筆（參甲及拾陸甲）土地
    應為貴卿所得；其餘土地則為惠卿所有」；而訴外人賴貴卿
    於85年9月4日死亡，原告乙○○、丁○○係賴貴卿之子女，
    具有法定繼承權等事實，為兩造所不爭，復有戶籍謄本、聲
    明書及竹崎鄉○○段918地號、931地號土地登記第二類謄本
    各1件存卷足參，堪信為真實。
四、本件應審究者為：原告丙○○是否為賴貴卿繼承人？是否當
    事人適格？聲明書第三項所載內容之真意為何？原告乙○○
    、丁○○是否得請求被告將系爭土地所有權移轉登記予原告
    乙○○、丁○○？兩造各執一詞，經查：
  (一)被告辯稱被告先母邱鴛鴦與原告外祖母邱鵝為親姊妹，即原
    告與被告四妹賴貴卿彼此間係輩分不相同之五親等旁系血親
    ，原告與賴貴卿之婚姻應屬無效，其就賴貴卿之財產並無繼
    承權等語，業據被告提出被告祖父邱巧、祖母劉金信、先母
    邱鴛鴦、原告之母蔡月秀、外祖母邱鵝及原告之戶籍謄本為
    證，原告對此亦不否認，堪信為真實。又兩造於另案請求返
    還土地等事件中，原告丙○○與賴貴卿之婚姻為無效婚，原
    告丙○○得否基於遺產所有人地位起訴請求之疑義，該訴訟
    業經臺灣高等法院臺南分院於97年11月11日以97年度重上字
    第13號判決認定「被上訴人（即原告丙○○）之祖母蔡邱鵝
    與上訴人（即被告）之母親賴邱鴛鴦為姊妹關係，有上訴人
    提出之戶籍謄本附卷可證（見本院卷第92至97頁），被上訴
    人對此亦不否認，是被上訴人與訴外人賴貴卿間，係輩分不
    相同之五親等旁系血親，徵諸74年6月3日修正前之民法第
    983條規定：「與左列親屬，不得結婚：二旁系血親及旁系
    姻親之輩分不相同者。但旁系血親在八親等之外，旁系姻親
    在五親等之外者，不在此限。」、「是被上訴人（即原告丙○○）與訴外人賴貴卿於56年2月15日結婚，顯然違反上開
    近親結婚禁止之規定，依修正前民法第988條規定係屬無效
    ，則上訴人主張被上訴人非訴外人賴貴卿之繼承人，固非無
    據。」，此亦有臺灣高等法院臺南分院97年度重上字第13
    號判決在卷可稽。是被告辯稱原告丙○○非賴貴卿之繼承人
    云云，即屬有據。則原告丙○○訴請被告應將坐落於嘉義縣
    竹崎鄉○○段918地號及931地號之土地所有權移轉登記予原
    告丙○○，顯無理由，應予駁回。
  (二)卷附聲明書第四項、第五項分別載稱：「由於上述土地均為
    受淑卿、雅卿、貴卿等之信託行為而繼承所得之財產，慧卿
    之夫及三女一子均無繼承權，應依本聲明書處理」、「目前
    因法律限制，無法辦理登記，若法令修改可登記時，上述土
    地應得者得隨時以買賣方式辦理過戶登記，費用及稅捐自理
    」，綜觀上開內容可知，原告主張訴外人賴淵平所遺留之16
    筆土地，應由被告及訴外人賴淑卿、賴雅卿及賴貴卿等四人
    共同繼承，因受限法令規定，而暫以被告之名義辦理繼承登
    記一節，應可採信。
  (三)證人即聲明書見證人甲○○到庭證稱：伊係聲明書的見證人
    ，是被告叫伊過去他家，當時賴貴卿也在現場，被告說要分
    配土地，要伊作一份聲明稿；聲明書第三點載稱3甲及16甲
    的土地要分給賴貴卿，當時沒有寫到是哪兩筆土地，只知道
    總共有85甲土地，賴貴卿要分到19甲，另56甲土地要分給賴
    淑卿、賴雅卿；聲明書並不是當天製作，是被告及賴貴卿告
    訴伊，由伊隔天打稿後，才送給被告，由被告請人製作過幾
    天伊才簽名蓋章；被告有說這是他父親留下的，伊知道他們
    當時有暫時用被告名義登記等語。（見本院97年7月17日言
    詞辯論筆錄）。足證，聲明書製作時，被告及訴外人賴貴卿
    均同時在場，並告知證人甲○○應草擬之聲明書內容，則該
    聲明書應係被告與訴外人賴貴卿就訴外人賴淵平所遺留之16
    筆土地所為之分配協議無訛，被告抗辯訴外人賴貴卿對該聲
    明書未曾表示意見等語，應無足取。是以，訴外人賴貴卿依
    該協議內容，自取得16筆土地中，面積分別為3甲、16甲之2
    筆土地之所有權甚明。
  (四)原告丁○○、乙○○主張，聲明書載明訴外人賴貴卿所分得
    之土地地號分別為16甲、3甲，應係嘉義縣竹崎鄉○○段918
    地號、931地號土地面積分別為159,088平方公尺、37,439平
    方公尺，換算面積分別約為16甲、3甲等語，為被告所不爭
    執。足證，是原告丁○○、乙○○主張當初訴外人賴貴卿分
    得之16甲地及3甲地，應係嘉義縣竹崎鄉○○段918地號、93
    1地號土地等語，應可認定。
  (五)訴外人賴貴卿於85年9月4日死亡，原告丁○○、乙○○均係
    賴貴卿之子女，具有法定繼承權，依法概括承受訴外人賴貴
    卿財產上之一切權利、義務，當屬系爭土地之所有權人，自
    得本於所有權人之地位，請求被告將系爭土地之所有權移轉
    登記予原告丁○○、乙○○。
五、綜上所述，原告丙○○請求被告將系爭土地所有權移轉登記
    予原告丙○○部分，為無理由; 至於原告乙○○、丁○○本
    於民法第767條規定及繼承之法律關係，請求被告將系爭土
    地所有權移轉登記予原告乙○○、丁○○，為有理由，應予
    准許。
六、命債務人為一定之意思表示之判決確定或其他與確定判決有
    同一效力之執行名義成立者，視為自其確定或成立時，債務
    人已為意思表示，強制執行法第130條定有明文。本件判決
    係命被告將不動產所有權移轉登記予原告乙○○、丁○○，
    核其性質係命被告為一定之意思表示，自應俟判決確定時，
    始視為被告已為意思表示，故本件雖為原告乙○○、丁○○
    勝訴判決，惟屬不適於假執行之情形，是與原告丙○○敗訴
    部分假執行之聲請均無理由，應予駁回。
七、本件事證已臻明確，兩造其餘攻擊、防禦方法及舉證，經本
    院審酌後，認對於判決結果均無影響，爰不一一論述，併此
    敘明。
八、據上論結，本件原告之訴為一部有理由，一部無理由，依民
    事訴訟法第79條，判決如主文。
中    華    民    國    97    年    12    月    11    日
                  民事第一庭法  官  柯月美
以上正本係照原本作成。
如對本判決上訴須於判決送達後20日內向本院提出上訴狀。
中    華    民    國    97    年    12    月    11    日
                            書記官  李文政


司法院資訊處製作；財團法人民間司法改革基金會備份。
